ACORDAO-COMPLETO-2527681

ACÓRDÃO 487/2022 ATA 8/2022 - PLENÁRIO

VISTOS, relatados e discutidos estes autos de representação, com pedido de cautelar suspensiva, formulada pela Atlanta Locadora de Veículos Ltda. sobre os indícios de irregularidade no Pregão Eletrônico n.º 2/2021 conduzido pela Superintendência Regional de Administração da Advocacia-Geral da União em Pernambuco para a contratação de empresa especializada na prestação dos serviços de locação de veículos, com o motorista, para o transporte de pessoas em serviço, materiais e documentos com vistas a atender às demandas de suas unidades em deslocamentos aferidos por quilômetro rodado (franquia) e por demanda (diária) sob o valor de R$ 6.860.515,20, tendo a previsão de vigência do ajuste em doze meses e a possibilidade de prorrogação até o limite de sessenta meses;
ACORDAM os Ministros do Tribunal de Contas da União, reunidos em Sessão do Plenário, ante as razões expostas pelo Relator, em:
9.1. conhecer da presente representação, por atender aos requisitos legais e regimentais de admissibilidade, para, no mérito, assinalar a sua procedência, diante de todos os elementos de convicção até aqui obtidos neste processo;
9.2. referendar a cautelar suspensiva concedida pela Decisão acostada à Peça 76, com todas as demais medidas ali proferidas, nos termos do art. 276 do RITCU;
9.3. determinar, nos termos do art. 45 da Lei 8.443, de 1992, e do art. 250, II, do RITCU, que, no prazo de 15 (quinze) dias contados da notificação desta deliberação, a Superintendência Regional de Administração da AGU em Pernambuco promova a efetiva anulação do procedimento de homologação do correspondente item no Pregão Eletrônico n.º 2/2021 em prol da Transit Eletric Locadora de Veículos Ltda., diante de todas as presentes irregularidades evidenciadas neste processo e, também, da indevida burla cometida em desfavor do item 9.3 do Acórdão 866/2021-TCU-Plenário pela referida empresa, devendo informar o TCU sobre o resultado de todas as medidas adotadas ao final do referido prazo;
9.4. declarar a inidoneidade da Transit Eletric Locadora de Veículos Ltda. para licitar ou contratar com a administração federal, além dos certames e contratos conduzidos pelos Estados, Distrito Federal e Municípios pela aplicação de recursos federais, durante o mesmo tempo e período de contagem fixados originariamente pelo item 9.3 do Acórdão 866/2021-TCU-Plenário, nos termos do art. 46 da Lei 8.443, de 1992, diante da presente fraude comprovada ao aludido Pregão Eletrônico n.º 2/2021, por ter material e fraudulentamente atuado como dissimulada empresa sucessora ou substituta da Capim Dourado Rent a Car Ltda. ou da Poty Rent a Car Ltda., buscando indevidamente, com isso, burlar a anterior declaração de inidoneidade promovida pelo referido item 9.3 do Acórdão 866/2021-TCU-Plenário em desfavor dessas duas empresas;
9.5. receber o agravo interposto contra a monocrática Decisão acostada à Peça 76, sem lhe atribuir, contudo, o eventual efeito suspensivo, nos termos do art. 289 do RITCU, até porque o agravo não poderia paralisar o subjacente efeito da respectiva cautelar suspensiva, sem prejuízo de, no presente momento, anotar esse agravo como prejudicado, por inviabilidade jurídica do objeto, em face de ele tender a inadequadamente servir como ilegal substituto prévio do pedido de reexame a ser eventualmente apresentado ao Tribunal;
9.6. enviar a cópia do presente Acórdão, com o Relatório e a Proposta de Deliberação, aos seguintes destinatários:
9.6.1. à ora representante e à Transit Eletric Locadora de Veículos Ltda., para ciência;
9.6.2. à Superintendência Regional de Administração da Advocacia-Geral da União em Pernambuco, para ciência e efetivo cumprimento ao item 9.3 deste Acórdão dentro do prazo ali fixado, sem prejuízo de informar que não subsistiriam os eventuais indícios de irregularidade tendentes a macular os demais atos praticados para a contratação do Grupo 2, não havendo óbice, até o presente momento, para o prosseguimento do referido grupo no Pregão Eletrônico n.º 2/2021; 
9.6.3. à Controladoria-Geral da União, para ciência e adoção das medidas cabíveis em prol do cumprimento do item 9.4 deste Acórdão dentro do prazo de 15 (quinze) dias contados da notificação desta deliberação; e
9.7. promover o arquivamento do presente processo, sem prejuízo de a unidade técnica promover o monitoramento sobre o cumprimento de todas as medidas fixadas pelo item 9.3, entre outros, deste Acórdão.

Representação sobre indícios de irregularidade em pregão eletrônico para a contratação de empresa especializada na prestação de serviços de locação de veículos com motorista para transporte de pessoas em serviço, materiais e documentos.

Superintendência Regional de Administração da Advocacia-Geral da União em Pernambuco.

3. Representante: Atlanta Locadora de Veículos Ltda. (CNPJ 09.245.682/0001-77).

13.1. Ministros presentes: Ana Arraes (Presidente), Walton Alencar Rodrigues, Benjamin Zymler, Augusto Nardes, Aroldo Cedraz, Vital do Rêgo, Jorge Oliveira e Antonio Anastasia.
13.2. Ministros-Substitutos presentes: Augusto Sherman Cavalcanti, Marcos Bemquerer Costa e André Luís de Carvalho (Relator).

ACORDAO-COMPLETO-2548167

Acórdão 2307/2022 - Plenário

ACORDAO-COMPLETO-2533197

Acórdão 891/2022 - Plenário

ANDRÉ DE CARVALHO

Trata-se de representação, com pedido de cautelar suspensiva, formulada pela Atlanta Locadora de Veículos Ltda. sobre os indícios de irregularidade no Pregão Eletrônico n.º 2/2021 conduzido pela Superintendência Regional de Administração da Advocacia-Geral da União em Pernambuco para a contratação de empresa especializada na prestação dos serviços de locação de veículos, com o motorista, para o transporte de pessoas em serviço, materiais e documentos com vistas a atender às demandas de suas unidades em deslocamentos aferidos por quilômetro rodado (franquia) e por demanda (diária) sob o valor de R$ 6.860.515,20, tendo a previsão de vigência do ajuste em doze meses e a possibilidade de prorrogação até o limite de sessenta meses.
2.	Após a análise final do feito, o Auditor Federal Marcelino Perez Nieto lançou o seu parecer conclusivo à Peça 73, com a anuência dos dirigentes da Selog (Peças 74 e 75) , nos seguintes termos:
" (...) 2. A instrução inicial (peça 30) , após análise dos elementos contidos nos autos, apontou os seguintes indícios de irregularidades:
a) vários indícios que caracterizam formação de mesmo grupo empresarial composto pelas empresas Transit-Poty-Capim Dourado, de forma que a Transit Eletric Locadora de Veículos Ltda. (CNPJ 00.437.810/0001-00) estaria burlando a apenação de inidoneidade dada pelo TCU no item 9.3 do Acórdão 866/2021-TCU-Plenário às empresas Poty Rent a Car Ltda. (CNPJ 09.535.897/0001-22) e Capim Dourado Rent a Car Ltda. (CNPJ 14.487.384/0001-23) , a saber: 
a.1) o Sr. Daniel Expedido Rebouças é sócio-administrador comum das empresas Transit e Poty; 
a.2) O Sr. Daniel Expedido Rebouças é pai de Diego Gomes Rebouças, sócio-administrador da Poty, Carla Daniele Gomes Rebouças, sócia-administradora da Transit, Dânia Gomes Rebouças, sócia-administradora da Capim Dourado, e Bárbara Vitória Viana Rebouças, sócia da Poty;
a.3) O Sr. Daniel Expedido Rebouças é avô de Amanda Rebouças Marques, sócia da Capim Dourado; 
a.4) o Sr. Diego Gomes Rebouças, sócio-administrador da Poty, é irmão de Carla Daniele Gomes Rebouças, sócia-administradora da Transit; 
a.5) o Sra. Dânia Gomes Rebouças, sócia-administradora da Capim Dourado, é irmã de Carla Daniele Gomes Rebouças (Transit) e Diego Gomes Rebouças (Poty) ; 
a.6) o TCU reconheceu que o Sr. João Mendes da Silva Neto, CPF XXX.617.543-XX, sócio da Transit, tem íntima relação com o grupo empresarial Poty-Capim Dourado, conforme o Acórdão 6566/2020-TCU-Segunda Câmara exarado nos autos do TC Processo 015.451/2020-8, cujo trecho extraio:
'Considerando, enfim, que a proposta da Poty estaria assinada pelo Sr. João Mendes da Silva Neto (...) , sendo que a última modificação da proposta apresentada pela Capim Dourado teria sido registrada no sistema como de autoria do usuário 'João Neto' (...) ; Considerando que a jurisprudência do TCU, a exemplo dos Acórdãos 1.829/2016, 2.374/2015, 834/2014, todos do Plenário, seria no sentido de que o somatório dos indícios constitui prova suficiente para caracterizar a fraude à licitação e declarar a inidoneidade das empresas envolvidas na fraude, assim como multar os gestores públicos responsáveis; Considerando, por esse prisma, que as justificativas apresentadas pela Caixa e pela Capim Dourado Rent a Car Ltda. não seriam suficientes para afastar os diversos indícios, convergentes e concordantes, de fraude ao aludido Pregão n.º 49/2019 promovido pela Caixa;'
a.7) as empresas Transit e Poty funcionam praticamente no mesmo endereço, onde também exercem a mesma atividade principal, código '77.11-0-00 - Locação de automóveis sem condutor'; 
b) há várias inconsistências na proposta e documentação apresentadas pela Transit, tornando-as inaptas para comprovar a qualificação técnica da citada firma, contrariando o item 9.11.1.8 do Edital: 
b.1) os atestados de capacidade técnica (ACT´s) emitidos pela CEF/PE e CEF/RN não vêm discriminando os quantitativos de veículos com motoristas disponibilizados ao órgão contratante, portanto, não há como aferir a exigência de quantidades mínimas em serviços de características semelhantes com a dimensão do objeto licitado, contrariando o item 9.11 do Edital; 
b.2) os ACT´s emitidos pela Anatel/MT (peça 8) e pelo Correios/PI (peça 3) mencionam que foram prestados serviços de 'transporte rodoviário de cargas', aparentemente não condizentes com o objeto licitado, que exige a prestação de serviços de 'locação de veículos com motorista para transporte de pessoas em serviço, materiais, documentos e pequenas cargas, para atender às demandas dos contratantes', contrariando o item '1 - Do Objeto do Edital'; 
b.3) nenhum dos quatro ACT´s analisados pelo pregoeiro menciona que houve contratação com dedicação exclusiva de mão de obra, embora exigida pelo item 6.7 do Edital (peça 18, p. 5) e pelos itens 4.1 e 12.4 do TR (peça 19, p. 2 e 30) , portanto, incompatível com objeto licitado; e 
b.4) por fim, constata-se que os ACT´s emitidos pela Caixa Econômica Federal e pela Anatel (peças 8 e 10, respectivamente) , referem-se às empresas Comércio e Locadora Poty Ltda. - ME e Comércio Transportes Poty Ltda., cujo CNPJ registrado se refere à empresa Transit Eletric Locadora de Veículos (CNPJ 00.437.810/0001-00) , denotando-se indício de falsidade documental;
3.	Em face disso, a instrução de peça 30, além do conhecimento da representação, propôs a oitiva prévia da Superintendência Regional de Administração da AGU em Pernambuco para que se pronunciasse acerca da existência dos pressupostos da medida cautelar pleiteada e quanto aos indícios de irregularidades indicados. Ademais, sugeriu-se a realização de diligência à AGU, à Junta Comercial do Estado do Tocantins e à Junta Comercial do Estado do Piauí, bem como a manifestação da sociedade empresária Transit Eletric Locadora de Veículos Ltda. (CNPJ 00.437.810/0001-00) sobre os fatos supostamente irregulares. A proposta da unidade técnica foi acolhida pelo Ministro-Relator André Luís de Carvalho, em despacho de peça 32.
4.	Promovidas as oitivas e as diligências quanto às alegações do representante e demais questões levantadas por esta Unidade Técnica, as respostas apresentadas foram analisadas em instrução de peça 60, que concluiu estar configurado o pressuposto da plausibilidade jurídica, em razão do conjunto de indícios de que a empresa Transit Eletric Locadora de Veículos Ltda. (CNPJ 00.437.810/0001- 00) estaria sendo usada para burlar indevidamente a decretação de inidoneidade das empresas Poty Rent a Car Ltda. e Capim Dourado Rent a Car Ltda., considerando o vínculo entre elas.
5.	Ante tais constatações, considerando, ainda, a informação da AGU no sentido de que o contrato em questão é essencial para o desenvolvimento das atividades de suas unidades, fato que caracteriza o perigo da demora reverso, a instrução de peça 60 propôs: i) conhecer da representação; ii) indeferir o pedido de concessão de medida cautelar formulado pelo representante; iii) considerando a possibilidade de construção participativa das deliberações deste Tribunal, solicitar à Advocacia-Geral da União - Superintendência de Administração em Pernambuco a apresentação de possíveis ações corretivas que poderão ser tomadas para prevenir ou corrigir os indícios de irregularidades detectados ou remover seus efeitos; e iv) realizar a oitiva da sociedade empresária Transit Eletric Locadora de Veículos Ltda. (CNPJ 00.437.810/0001-00) , para manifestar-se, caso queira, sobre as irregularidades mencionadas.
6.	Em pronunciamento exposto à peça 62, a titular da Selog manifestou-se de acordo com a proposta formulada, a qual contou com a anuência do titular da Selog/D5, ressalvando, apenas, a necessidade de incluir, no item 36.4 da instrução técnica, alerta à empresa Transit Eletric Locadora de Veículos Ltda. (CNPJ 00.437.810/0001-00) quanto à possibilidade de vir a ser declarada inidônea pelo TCU em atenção ao disposto no art. 46 da Lei 8.443/1992.
7.	A proposta da titular da unidade técnica foi acolhida pelo Ministro-Relator André Luís de Carvalho em despacho de peça 63.
8.	Promovidas as oitivas quanto às questões levantadas por esta unidade técnica, passa-se a analisar as respostas apresentadas, conforme transcrição/contextualização a seguir.
	C. Histórico de Comunicações

	Despacho do Relator
	Peça 63
	4/10/2021

	Ofícios Encaminhados pelo TCU

	À entidade
	Ofício 57264/2021-TCU/Seproc, de 4/10/2021 (peça 64) .

	À sociedade empresarial Transit Eletric Locadora de Veículos Ltda. (CNPJ 00.437.810/0001-00) 
	Ofício 57266/2021-TCU/Seproc, de 4/10/2021 (peça 67) .

	D. Documentos Apresentados em Resposta à Oitiva

	Pela Unidade Jurisdicionada

	Ofício 00011/2021/GAB/SADPE/SGA (peça 68) 

	Pela Sociedade Empresarial Transit Eletric Locadora de Veículos Ltda.

	Não apresentou

	E. Exame Técnico

9.	A seguir são sintetizadas as respostas da Superintendência Regional de Administração da AGU em Pernambuco ao Ofício 57264/2021-TCU/Seproc, de 4/10/2021. Ressalte-se que a empresa Transit Eletric Locadora de Veículos Ltda. não encaminhou qualquer resposta ao ofício de oitiva enviado por esta Corte.
Item '36.3.' considerando a possibilidade de construção participativa das deliberações deste Tribunal, nos termos do art. 14 da Resolução-TCU 315/2020, bem como o previsto nas Normas de Auditoria (NAT) aprovadas pela Portaria-TCU 280/2010, referente aos comentários dos gestores (no que se aplica a representações e denúncias) : 
a) solicitar à Advocacia-Geral da União - Superintendência de Administração em Pernambuco (SAD-PE/AGU) , caso queira, no prazo de quinze dias: 
a.1) a apresentação de possíveis ações corretivas que poderão ser tomadas pela Advocacia-Geral da União - Superintendência de Administração em Pernambuco (SAD-PE/AGU) para prevenir ou corrigir os indícios de irregularidades detectados ou remover seus efeitos, considerando que as empresas Poty Rent a Car Ltda. e Capim Dourado Rent a Car Ltda. foram declaradas inidôneas, conforme Acórdão 866/2021-TCU-Plenário, na Sessão Plenária de 26/5/2021, e 1.237/2021 - TCU - Plenário (Embargos de Declaração) , existindo evidências de vínculos entre essas empresas e a empresa Transit Eletric Locadora de Veículos Ltda., com ramos de atividades similares pertinentes ao objeto licitado, configurando possível prática de fuga a sanção aplicada às empresas referidas; 
a.2) na hipótese de serem consideradas insuficientes, pelo TCU, as alternativas apresentadas pela unidade jurisdicionada, a manifestação quanto aos possíveis impactos de determinação à Advocacia-Geral da União - Superintendência de Administração em Pernambuco (SAD-PE/AGU) para que promova a rescisão de eventual contrato a ser celebrado com a empresa Transit Eletric Rent a Car (CNPJ 00.437.810/0001-00) e a instauração de novo procedimento licitatório, caso a referida empresa venha a ter a penalidade de inidoneidade aplicada às empresas Poty Rent a Car Ltda. e Capim Dourado Rent a Car Ltda. a ela estendida por decisão deste Tribunal; 
b) alertar a Advocacia-Geral da União - Superintendência de Administração em Pernambuco (SAD-PE/AGU, com relação à construção participativa de deliberações, que:
b.1) a sua manifestação quanto às alternativas para corrigir os indícios de irregularidades verificados e quanto aos impactos das possíveis medidas a serem adotadas pelo TCU será avaliada na proposição de mérito, mas não vincula as decisões desta Corte de Contas, notadamente quando os riscos decorrentes de sua adoção e/ou da manutenção de situação irregular não se coadunarem com o interesse público que se pretende tutelar; 
b.2) a ausência de manifestação no prazo estipulado não impedirá o andamento processual, podendo o TCU vir a prolatar decisão de mérito, caso haja elementos suficientes que caracterizem afronta às normas legais e/ou possibilidade de ocorrência de prejuízos à Administração; e
b.3) a ausência de manifestação não será considerada motivo de sanção;
Fundamento legal ou jurisprudencial: art. 14 da Resolução-TCU 315/2020;
Manifestação da Unidade Jurisdicionada (peça 68) :
10. Em resposta, a Advocacia-Geral da União - Superintendência de Administração em Pernambuco, por intermédio do Ofício 00011/2021/GAB/SADPE/SGA, informou:
'2. Considerando que a instrução de análise de oitiva prévia indica a possibilidade de declaração de inidoneidade da empresa TRANSIT ELETRIC RENT A CAR, conforme o disposto no item 29 da instrução de análise de oitiva prévia: 
Está configurado o pressuposto da plausibilidade jurídica em razão do conjunto de indícios de que a empresa Transit Eletric Rent a Car (CNPJ 00.437.810/0001-00) estaria sendo usada para burlar indevidamente a decretação de inidoneidade das empresas Poty Rent a Car Ltda. e Capim Dourado. 
3. Considerando a essencialidade dos serviços e que os mesmos podem ser prestados de forma excepcional pela atual contratada, a empresa EGEL LOCADORA DE VEÍCULOS LTDA (CNPJ: 06.798.516/0001-00) , por um período de 3 meses, a contar de 11/10/2021. 
4. Esta Superintendência decide por aguardar a decisão dessa Corte de Contas para celebrar o contrato com a empresa TRANSIT ELETRIC RENT A CAR (CNPJ: 00.437.810/0001-00) ou proceder a uma nova contratação. 
Ressalta-se que todo o procedimento de contratação seguiu as normas licitatórias e que o valor homologado está abaixo do valor de referência consignado no edital.'
Análise
11. Como se vê, instada a se pronunciar quanto a possíveis ações que poderão ser tomadas para prevenir ou corrigir os indícios de irregularidades detectados ou remover seus efeitos, a AGU limitou-se a informar que, caso a decisão desta Corte corrobore os indícios de irregularidades detectados, procederá a uma nova contratação. Quanto aos impactos oriundos da instauração de novo certame, a AGU informou que os serviços objeto do Pregão Eletrônico 2/2021 seriam prestados, de forma excepcional, pela empresa Egel Locadora de Veículos Ltda. (CNPJ: 06798.516/0001-00) , por um período de 3 meses, a contar de 11/10/2021, ou seja, até 11/1/2022.
12. Nesse sentido, deve-se dizer que esta unidade técnica, por meio da instrução de peça 60, concluiu restar configurado o pressuposto da plausibilidade jurídica em razão do conjunto de indícios de que a empresa Transit Eletric Locadora de Veículos Ltda. estaria sendo usada para burlar indevidamente a decretação de inidoneidade das empresas Poty Rent a Car Ltda. e Capim Dourado Rent a Car Ltda., considerando o vínculo entre elas.
13. Em face disso, para que fosse avaliado se a referida penalidade deveria ser aplicada à Transit Eletric Locadora de Veículos Ltda., efetivou-se, por meio do Ofício 57266/2021-TCU/Seproc, de 4/10/2021, a oitiva da empresa, nos termos do art. 250, inciso V, do Regimento Interno/TCU, para que se manifestasse sobre esses indícios, alertando sobre a possibilidade de a penalidade de inidoneidade ser estendida a ela.
14. Nada obstante, a Transit Eletric Locadora de Veículos Ltda. se manteve silente, devendo ser considerada revel para todos os efeitos, dando-se prosseguimento ao exame do feito, nos termos do art. 12, § 3º, da Lei 8.443/1992, dado que, nos termos do art. 179, § 6º, do Regimento Interno/TCU, as comunicações de oitivas realizadas em decorrência do inciso V do art. 250 daquele normativo estão abrangidas no conceito de audiência.
15. Convém ressaltar que a instrução de peça 60 efetivou percuciente análise quanto à existência de coligação entre as mencionadas empresas, conforme abaixo transcrito: 
'13. A empresa Transit Eletric Locadora de Veículos Ltda. tem como sócios o Sr. João Mendes da Silva Neto e o Sr. João Pereira da Silva Neto, possuindo contratos com a Administração Pública. O contador da empresa é o Sr. João Carlos Oliveira Machado, mesmo contador das empresas Poty Rent a Car Ltda. e Capim Dourado Rent a Car Ltda. (peça 43, p. 16) . 
14. As informações constantes dos autos demonstram que a empresa Transit Eletric Locadora de Veículos Ltda., cujo nome de fantasia é Transit Eletric Rent a Car, existe desde 3/2/1995, com nome comercial de Comércio e Transportes Poty - CNPJ 00.437.810/0001-00 (peça 57, p. 24-27) . 
15. Posteriormente, passou a ser denominada Comércio e Locadora Poty Ltda. ME, de acordo com a Alteração Contratual nº 6, de 22/7/2010 (peça 57, p. 11-12) . 
16. De acordo com a Alteração Contratual nº 10, de 6/8/2018, a denominação da empresa, que era Comércio e Locadora Poty, passou a ser Transit Eletric Locadora de Veículos Ltda. (peça 57, p. 13-16) . 
17. No que se refere ao quadro societário, verifica-se que a empresa já teve sócio em comum com a empresa Poty Rent a Car Ltda., conforme destacado no item 7.2 da instrução inicial dos presentes autos (peça 30) . No contrato de constituição da então denominada Comércio Transportes Poty Ltda., consta o Sr. Daniel Expedido Rebouças como sócio da empresa (peça 57, p. 24-27) . No entanto, retira-se da sociedade, conforme informação constante da Alteração Contratual nº 6, de 22/7/2010 (peça 57, p. 11-12) . Por sua vez, conforme alteração contratual nº 13 (peça 43, p. 5-8) , a sócia Carla Daniele Gomes Rebouças transferiu, em 3/3/2021, suas quotas do capital da sociedade aos sócios João Mendes da Silva Neto e o Sr. João Pereira da Silva Neto. 
18. No que se refere às relações de parentesco, também foi identificado nos itens 7.2 e 7.4 da instrução inicial dos presentes autos (peça 30, p.6-7) que o Sr. Daniel Expedido Rebouças é pai de Carla Daniele Gomes Rebouças, antiga sócia da empresa Eletric Locadora de Veículos Ltda. e tem relações de parentesco com sócios das empresas Poty Rent a Car Ltda. e Capim Dourado Rent a Car Ltda. Assim, constata-se que o Sr. Daniel Expedido Rebouças é pai de Diego Gomes Rebouças, sócio-administrador da Poty, Dânia Gomes Rebouças, sócia-administradora da Capim Dourado, e Bárbara Vitória Viana Rebouças, sócia da Poty. Além disso, o Sr. Daniel Expedido Rebouças é avô de Amanda Rebouças Marques, sócia da Capim Dourado. 
19. Conforme ressaltado no Acórdão 866/2021-TCU-Plenário, a inidoneidade deve ser estendida às atuais ou supervenientes pessoas jurídicas constituídas como controladas ou subsidiárias, entre outras formas, a partir da alteração nos estatutos ou contratos sociais com vistas a absorver as atividades das empresas condenadas para, assim, burlar indevidamente a presente decretação de inidoneidade.
20. As relações de parentesco observadas por si só não são suficientes para caracterizar essa situação. Entretanto, as empresas Poty Rent a Car Ltda. e Capim Dourado Rent a Car Ltda. foram declaradas inidôneas e existem evidências de vínculos entre essas empresas e a empresa Transit Eletric Locadora de Veículos Ltda. 
21. A jurisprudência do TCU, a exemplo dos Acórdãos 1.829/2016, 2.374/2015, 834/2014, todos do Plenário, seria no sentido de que o somatório dos indícios constitui prova suficiente para caracterizar a fraude à licitação e declarar a inidoneidade das empresas envolvidas na fraude, assim como multar os gestores públicos responsáveis. 
22. No TC Processo 015.451/2020-8 (Acórdão 866/2021-TCU-Plenário) , o conluio entre as licitantes Capim Dourado Rent a Car Ltda. e Poty Rent a Car Ltda., foi confirmado a partir dos seguintes indícios: (i) os sócios das empresas são parentes; (ii) as empresas possuem o mesmo contador; (iii) as empresas teriam agido em conluio em outra licitação da Caixa; (iv) a sócia de uma empresa representou a outra no acordo coletivo de trabalho e em outras licitações; (v) as empresas possuem o mesmo telefone para contato; e (vi) o responsável pelo cadastro da proposta da Poty Rent a Car Ltda. seria o mesmo que fez a alteração da proposta da Capim Dourado Rent a Car Ltda. no presente certame. 
23. No TC Processo 015.451/2020-8, relativo ao Pregão 49/7068-2019-8, foi demonstrado que a empresa Transit Eletric Locadora de Veículos Ltda. (CNPJ 00.437.810/0001-00) , então denominada Comércio e Locadora Poty Ltda., apresentou recurso administrativo contra desclassificação da empresa Poty Rent a Car Ltda. (CNPJ 09.535.897/0001-22) em pregão realizado pela Caixa Econômica Federal em 2008 (peça 5 do TC Processo 015.451/2020-8) . 
24. Foi constado também que o Sr. João Mendes da Silva Neto, sócio da empresa Transit (peça 14) representou as empresas Poty Rent a Car Ltda., CNPJ 09.535.897/0001-22 (Poty) e Capim Dourado Rent a Car Ltda., CNPJ 14.487.384/0001-23 (Capim Dourado) em outro certame federal em que ambas participaram, objeto do TC Processo 015.451/2020-8 (peça 16) . As empresas funcionam praticamente no mesmo endereço, onde também exercem a mesma atividade principal, código '77.11-0-00 - Locação de automóveis sem condutor': Além disso, a empresa Poty Rent a Car Ltda. firmou contrato com o Banco do Nordeste do Brasil S.A., tendo como representante o Sr. João Mendes da Silva Neto, conforme informação constante da peça 2 do TC Processo 015.451/2020-8. 
25. No presente caso, os elementos constantes dos autos permitem demostrar a existência de coligação entre as empresas pelas relações de parentesco, por terem contador em comum, pela exploração do mesmo ramo de atividade econômica e pela participação do Sr. João Mendes da Silva Neto, sócio da empresa Transit, como representante legal das empresas Poty Rent a Car Ltda. e Capim Dourado Rent a Car Ltda. em outro certame. Conclui-se assim, diante do conjunto de indícios, que as empresas atuam de forma coligada.'
16. Nessa esteira, vale destacar que, de acordo com o art. 46 da Lei 8.443/1992, verificada a ocorrência de fraude comprovada à licitação, o Tribunal declarará a inidoneidade do licitante fraudador para participar, por até cinco anos, de licitação na Administração Pública Federal.
17. Para a comprovação da fraude, um conjunto robusto de indícios (convergentes, acumulativos e concordantes entre si) , que permita a formação de juízo de uma operação analisada, a partir dos elementos de convicção que o integram, tem sido admitido na jurisprudência do TCU como prova indireta. Nessa linha, destaca-se o Acórdão 2596/2012-TCU-Plenário, da relatoria da Ministra Ana Arraes.
18. Mais recentemente, o Acórdão 80/2020-TCU-Plenário, que tratou de recurso de reconsideração interposto contra o Acórdão 2193/2018-TCU-Plenário, da relatoria do Ministro Augusto Nardes, alinhou-se a esse entendimento:
' (...) A jurisprudência desta Corte de Contas é clara no sentido de que indícios vários e convergentes de conluio constituem prova de fraude a processo licitatório ou a processo de cotação de preços e, conforme expôs o ministro Augusto Nardes no voto condutor da decisão questionada, o vínculo entre a [omissis] e a empresa contratada é inequívoco, considerando 'os documentos assinados por uma mesma pessoa, documentos fiscais com formato gráfico semelhante e preenchidos com a mesma grafia, e ausência de endereço cadastrado na base de dados da Receita Federal (número inexistente na rua em relação à empresa [omissis]) ', além de outros pontos elencados no parágrafo 16 daquele voto.'
19. Destaque-se, ainda nessa linha, o Acórdão 8250/2021-TCU-Plenário, da relatoria do Ministro Bruno Dantas, o qual acrescenta a necessidade de que o responsável não tenha apresentado contraindícios de sua participação nas irregularidades: 
'Ainda que a leitura isolada de cada fato e depoimento possa não ser suficiente para caracterizar a responsabilidade desse acusado, pelo conjunto de evidências outra não pode ser a conclusão. Toda a situação relatada se enquadra na hipótese de responsabilização daquele que, como parte interessada na prática do ato irregular, de qualquer modo concorre para o cometimento do dano, conforme art. 16, § 2º, 'b', da Lei Orgânica do TCU.
É lícito ao julgador formar o seu convencimento a partir de prova indiciária quando os indícios são vários, fortes e convergentes, e o responsável não apresenta contraindícios de sua participação nas irregularidades.
O STF já firmou o entendimento segundo o qual 'indícios são provas se vários, convergentes e concordantes', nos termos do Voto proferido pelo Relator do RE 68.006/MG, eminente Ministro Aliomar Baleeiro. Na esteira desse mesmo entendimento, merecem registro os seguintes julgados do STF: RE 413559/RJ - RIO DE JANEIRO, RHC 65092/GO - GOIÁS, RHC 58932/RS - RIO GRANDE DO SUL, RHC 55879/PR - PARANA, RHC 54960/DF - DISTRITO FEDERAL, RHC 54223/PA - PARÁ e RHC 51523/GB - GUANABARA.'
20. No caso presente, em que pese ter sido instada, por meio do Ofício 57266/2021-TCU/Seproc, a se pronunciar quanto às irregularidades apontadas na instrução de peça 60, a empresa Transit Eletric Locadora de Veículos Ltda. não encaminhou qualquer resposta a esta Corte, abstendo-se, pois, de apresentar contraindícios de sua participação nas irregularidades.
21. Desse modo, considerando que os indícios da existência de coligação entre as sociedades empresárias Transit Eletric Locadora de Veículos Ltda., Poty Rent a Car Ltda. e Capim Dourado Rent a Car Ltda. são vários, fortes e convergentes, mostrando-se, pois, capazes de caracterizar a ocorrência de fraude à licitação, bem como que a Transit Eletric Locadora de Veículos Ltda. não apresentou contraindícios capazes de refutar a sua participação na irregularidade, cabe, nos termos do art. 46 da Lei 8.443/1992, declarar a inidoneidade dessa empresa para participar de licitações na administração pública federal, bem como nos certames promovidos nas esferas estadual e municipal cujos objetos sejam custeados com recursos federais repassados por força de convênios ou instrumentos congêneres.
Conclusão
22. Diante do exposto, os elementos constantes dos autos permitem a avaliação quanto ao mérito da presente representação como procedente.
23. Assim, cabe determinar à Advocacia-Geral da União que proceda à anulação do Pregão Eletrônico 2/2021 e dos atos dele decorrentes, bem como adote providências visando à abertura de um novo certame, caso ainda seja de seu interesse a contratação dos serviços.
24. Ademais, com fundamento no art. 46 da Lei 8.443/1992, cabe declarar a inidoneidade da empresa Transit Eletric Locadora de Veículos Ltda., pelo prazo de até 5 (cinco) anos, para participar de licitações na administração pública federal, bem como nos certames promovidos nas esferas estadual e municipal cujos objetos sejam custeados com recursos federais repassados por força de convênios ou instrumentos congêneres.
	F. Impacto dos Encaminhamentos Propostos

	Haverá impacto relevante na Unidade Jurisdicionada e/ou na sociedade, decorrente dos encaminhamentos propostos?
	Sim

Análise
25. Cogita-se a ocorrência de possível impacto quanto ao aspecto econômico, na medida em que, anulado o certame, conforme proposto, pode haver contratação por um preço maior. Imperioso, no entanto, fazer um contraponto: uma eventual aquisição mais custosa à Administração, além de apenas hipotética, não se revelaria inaceitável, pois justamente assim restarão resguardados os princípios da legalidade, moralidade e isonomia. 
26. Além disso, conforme informado pela Advocacia-Geral da União - AGU no Ofício 00011/2021/GAB/SADPE/SGA, os serviços estão sendo prestados de forma excepcional pela atual contratada, a empresa Egel Locadora de Veículos Ltda (CNPJ: 06.798.516/0001-00) , por um período de 3 meses, a contar de 11/10/2021. Assim, considerando que, consoante exposto à peça 72, o epigrafado contrato foi inicialmente assinado em 11/4/2016, ainda há a possibilidade de se estender a contratação por mais três meses, até 11/4/2022, excepcionalmente, nos termos do art. 57, §4º, da Lei 8.666/1993.
	G. Pedido de Ingresso aos Autos, de Informações/Vistas/Cópias, e de Sustentação oral

	Há pedido do representante de ingresso aos autos?
	Não

	Há pedido de informações/vistas/cópia do processo?
	Não

	Há pedido de sustentação oral?
	Não

	H. Processos Conexos e Apensos

	Há processos conexos noticiando possíveis irregularidades na contratação ora em análise?
	Não

	Há processos apensos?
	Não

	I. Proposta de Encaminhamento

27. Em virtude do exposto, propõe-se:
27.1. conhecer da representação, satisfeitos os requisitos de admissibilidade constantes no art. 87, § 2º, da Lei 13.303/2016, c/c os arts. 235 e 237, VII, do Regimento Interno deste Tribunal, e no art. 103, § 1º, da Resolução - TCU 259/2014;
27.2. no mérito, considerar a presente representação procedente;
27.3. com fundamento no artigo 71, inciso IX, da Constituição Federal, c/c artigo 45 da Lei 8.443/1992 e artigo 251, do Regimento Interno/TCU, assinar prazo de quinze dias, a partir da ciência desta deliberação, para que a Superintendência Regional de Administração da Advocacia-Geral da União em Pernambuco promova a anulação do Pregão Eletrônico 2/2021, bem como de todos os atos dele decorrentes, e proceda à instauração de novo procedimento licitatório , caso ainda seja de seu interesse a contratação dos serviços, devendo informar o TCU sobre o efetivo cumprimento dessas medidas até ao final do referido prazo, tendo em vista a ocorrência de fraude à licitação, diante dos vários indícios que caracterizam formação de mesmo grupo empresarial composto pelas empresas Transit-Poty-Capim Dourado, de forma que a Transit Eletric Locadora de Veículos Ltda. (CNPJ 00.437.810/0001-00) , vencedora do certame, estaria burlando a apenação de inidoneidade aplicada pelo TCU no item 9.3 do Acórdão 866/2021-TCU-Plenário às empresas Poty Rent a Car Ltda. (CNPJ 09.535.897/0001-22) e Capim Dourado Rent a Car Ltda. (CNPJ 14.487.384/0001- 23) ;
27.4. considerar revel, para todos os efeitos, a empresa Transit Eletric Locadora de Veículos Ltda. (CNPJ 00.437.810/0001-00) , dando-se prosseguimento ao processo, com fundamento no art. 12, § 3º, da Lei 8.443/1992, c/c o art. 179, § 6º, do Regimento Interno/TCU;
27.5. com fundamento no art. 46 da Lei 8.443/1992, declarar a inidoneidade da empresa Transit Eletric Locadora de Veículos Ltda. (CNPJ 00.437.810/0001-00) , pelo prazo de até 5 (cinco) anos, para participar de licitações na administração pública federal, bem como nos certames promovidos nas esferas estadual e municipal cujos objetos sejam custeados com recursos federais repassados por força de convênios ou instrumentos congêneres, diante do conjunto indiciário robusto e convergente de que burlou a declaração de inidoneidade aplicada pelo TCU no item 9.3 do Acórdão 866/2021-TCU-Plenário às empresas Poty Rent a Car Ltda. (CNPJ 09.535.897/0001-22) e Capim Dourado Rent a Car Ltda. (CNPJ 14.487.384/0001- 23) , configurando fraude ao pregão eletrônico 2/2021 conduzido pela Advocacia-Geral da União - Superintendência de Administração em Pernambuco (SAD-PE/AGU) ;
27.6. encaminhar aos seguintes destinatários cópia do acórdão que vier a ser proferido:
a) à Secretaria de Gestão de Processos deste Tribunal (Seproc) , para a adoção das providências a seu cargo, com vistas à inscrição da empresa indicada no item '27.5' retro na Relação de Inidôneos do TCU e no Cadastro Nacional de Empresas Inidôneas e Suspensas (CEIS) tão logo ocorrido o trânsito em julgado da decisão;
b) à Transit Eletric Locadora de Veículos Ltda. (CNPJ 00.437.810/0001-00) e à Advocacia-Geral da União, para ciência, destacando que o relatório e o voto que fundamentam a deliberação ora encaminhada podem ser acessados por meio do endereço eletrônico www.tcu.gov.br/acordaos; e
27.7. arquivar os presentes autos, nos termos do art. 169, VI, do Regimento Interno/TCU, sem prejuízo de que a Selog monitore a determinação contida no item 27.3 supra."
3.	Ao avaliar, contudo, a aludida proposta da unidade técnica e as vigentes circunstâncias processuais, foi proferida a decisão à Peça 76 nos seguintes termos:
	" (...) 2.	Ao avaliar os esclarecimentos e os documentos colacionados pela Superintendência Regional de Administração da AGU em Pernambuco, a Selog assinalou que poderia subsistir a eventual fraude à licitação, tendo apresentado, em seu parecer conclusivo à Peça 73, as seguintes informações:
" (...) 12. Nesse sentido, deve-se dizer que esta unidade técnica, por meio da instrução de peça 60, concluiu restar configurado o pressuposto da plausibilidade jurídica em razão do conjunto de indícios de que a empresa Transit Eletric Locadora de Veículos Ltda. estaria sendo usada para burlar indevidamente a decretação de inidoneidade das empresas Poty Rent a Car Ltda. e Capim Dourado Rent a Car Ltda., considerando o vínculo entre elas.
13. Em face disso, para que fosse avaliado se a referida penalidade deveria ser aplicada à Transit Eletric Locadora de Veículos Ltda., efetivou-se, por meio do Ofício 57266/2021-TCU/Seproc, de 4/10/2021, a oitiva da empresa, nos termos do art. 250, inciso V, do Regimento Interno/TCU, para que se manifestasse sobre esses indícios, alertando sobre a possibilidade de a penalidade de inidoneidade ser estendida a ela.
14. Nada obstante, a Transit Eletric Locadora de Veículos Ltda. se manteve silente, devendo ser considerada revel para todos os efeitos, dando-se prosseguimento ao exame do feito, nos termos do art. 12, § 3º, da Lei 8.443/1992, dado que, nos termos do art. 179, § 6º, do Regimento Interno/TCU, as comunicações de oitivas realizadas em decorrência do inciso V do art. 250 daquele normativo estão abrangidas no conceito de audiência.
15. Convém ressaltar que a instrução de peça 60 efetivou percuciente análise quanto à existência de coligação entre as mencionadas empresas, conforme abaixo transcrito: 
'13. A empresa Transit Eletric Locadora de Veículos Ltda. tem como sócios o Sr. João Mendes da Silva Neto e o Sr. João Pereira da Silva Neto, possuindo contratos com a Administração Pública. O contador da empresa é o Sr. João Carlos Oliveira Machado, mesmo contador das empresas Poty Rent a Car Ltda. e Capim Dourado Rent a Car Ltda. (peça 43, p. 16) . 
14. As informações constantes dos autos demonstram que a empresa Transit Eletric Locadora de Veículos Ltda., cujo nome de fantasia é Transit Eletric Rent a Car, existe desde 3/2/1995, com nome comercial de Comércio e Transportes Poty - CNPJ 00.437.810/0001-00 (peça 57, p. 24-27) . 
15. Posteriormente, passou a ser denominada Comércio e Locadora Poty Ltda. ME, de acordo com a Alteração Contratual nº 6, de 22/7/2010 (peça 57, p. 11-12) . 
16. De acordo com a Alteração Contratual nº 10, de 6/8/2018, a denominação da empresa, que era Comércio e Locadora Poty, passou a ser Transit Eletric Locadora de Veículos Ltda. (peça 57, p. 13-16) . 
17. No que se refere ao quadro societário, verifica-se que a empresa já teve sócio em comum com a empresa Poty Rent a Car Ltda., conforme destacado no item 7.2 da instrução inicial dos presentes autos (peça 30) . No contrato de constituição da então denominada Comércio Transportes Poty Ltda., consta o Sr. Daniel Expedido Rebouças como sócio da empresa (peça 57, p. 24-27) . No entanto, retira-se da sociedade, conforme informação constante da Alteração Contratual nº 6, de 22/7/2010 (peça 57, p. 11-12) . Por sua vez, conforme alteração contratual nº 13 (peça 43, p. 5-8) , a sócia Carla Daniele Gomes Rebouças transferiu, em 3/3/2021, suas quotas do capital da sociedade aos sócios João Mendes da Silva Neto e o Sr. João Pereira da Silva Neto. 
18. No que se refere às relações de parentesco, também foi identificado nos itens 7.2 e 7.4 da instrução inicial dos presentes autos (peça 30, p.6-7) que o Sr. Daniel Expedido Rebouças é pai de Carla Daniele Gomes Rebouças, antiga sócia da empresa Eletric Locadora de Veículos Ltda. e tem relações de parentesco com sócios das empresas Poty Rent a Car Ltda. e Capim Dourado Rent a Car Ltda. Assim, constata-se que o Sr. Daniel Expedido Rebouças é pai de Diego Gomes Rebouças, sócio-administrador da Poty, Dânia Gomes Rebouças, sócia-administradora da Capim Dourado, e Bárbara Vitória Viana Rebouças, sócia da Poty. Além disso, o Sr. Daniel Expedido Rebouças é avô de Amanda Rebouças Marques, sócia da Capim Dourado. 
19. Conforme ressaltado no Acórdão 866/2021-TCU-Plenário, a inidoneidade deve ser estendida às atuais ou supervenientes pessoas jurídicas constituídas como controladas ou subsidiárias, entre outras formas, a partir da alteração nos estatutos ou contratos sociais com vistas a absorver as atividades das empresas condenadas para, assim, burlar indevidamente a presente decretação de inidoneidade.
20. As relações de parentesco observadas por si só não são suficientes para caracterizar essa situação. Entretanto, as empresas Poty Rent a Car Ltda. e Capim Dourado Rent a Car Ltda. foram declaradas inidôneas e existem evidências de vínculos entre essas empresas e a empresa Transit Eletric Locadora de Veículos Ltda. 
21. A jurisprudência do TCU, a exemplo dos Acórdãos 1.829/2016, 2.374/2015, 834/2014, todos do Plenário, seria no sentido de que o somatório dos indícios constitui prova suficiente para caracterizar a fraude à licitação e declarar a inidoneidade das empresas envolvidas na fraude, assim como multar os gestores públicos responsáveis. 
22. No TC Processo 015.451/2020-8 (Acórdão 866/2021-TCU-Plenário) , o conluio entre as licitantes Capim Dourado Rent a Car Ltda. e Poty Rent a Car Ltda., foi confirmado a partir dos seguintes indícios: (i) os sócios das empresas são parentes; (ii) as empresas possuem o mesmo contador; (iii) as empresas teriam agido em conluio em outra licitação da Caixa; (iv) a sócia de uma empresa representou a outra no acordo coletivo de trabalho e em outras licitações; (v) as empresas possuem o mesmo telefone para contato; e (vi) o responsável pelo cadastro da proposta da Poty Rent a Car Ltda. seria o mesmo que fez a alteração da proposta da Capim Dourado Rent a Car Ltda. no presente certame. 
23. No TC Processo 015.451/2020-8, relativo ao Pregão 49/7068-2019-8, foi demonstrado que a empresa Transit Eletric Locadora de Veículos Ltda. (CNPJ 00.437.810/0001-00) , então denominada Comércio e Locadora Poty Ltda., apresentou recurso administrativo contra desclassificação da empresa Poty Rent a Car Ltda. (CNPJ 09.535.897/0001-22) em pregão realizado pela Caixa Econômica Federal em 2008 (peça 5 do TC Processo 015.451/2020-8) . 
24. Foi constado também que o Sr. João Mendes da Silva Neto, sócio da empresa Transit (peça 14) representou as empresas Poty Rent a Car Ltda., CNPJ 09.535.897/0001-22 (Poty) e Capim Dourado Rent a Car Ltda., CNPJ 14.487.384/0001-23 (Capim Dourado) em outro certame federal em que ambas participaram, objeto do TC Processo 015.451/2020-8 (peça 16) . As empresas funcionam praticamente no mesmo endereço, onde também exercem a mesma atividade principal, código '77.11-0-00 - Locação de automóveis sem condutor': Além disso, a empresa Poty Rent a Car Ltda. firmou contrato com o Banco do Nordeste do Brasil S.A., tendo como representante o Sr. João Mendes da Silva Neto, conforme informação constante da peça 2 do TC Processo 015.451/2020-8. 
25. No presente caso, os elementos constantes dos autos permitem demostrar a existência de coligação entre as empresas pelas relações de parentesco, por terem contador em comum, pela exploração do mesmo ramo de atividade econômica e pela participação do Sr. João Mendes da Silva Neto, sócio da empresa Transit, como representante legal das empresas Poty Rent a Car Ltda. e Capim Dourado Rent a Car Ltda. em outro certame. Conclui-se assim, diante do conjunto de indícios, que as empresas atuam de forma coligada.'
16. Nessa esteira, vale destacar que, de acordo com o art. 46 da Lei 8.443/1992, verificada a ocorrência de fraude comprovada à licitação, o Tribunal declarará a inidoneidade do licitante fraudador para participar, por até cinco anos, de licitação na Administração Pública Federal.'
3.	A despeito, contudo, de ter sido regularmente notificada em duas ocasiões (Peças 37, 55, 67 e 70) , a Transit Eletric Locadora de Veículos Ltda. apenas compareceu ao presente feito para promover o pedido de prorrogação de prazo acostado à Peça 52, mas não apresentou a sua eventual manifestação para tentar refutar as irregularidades.
4.	De todo modo, após a análise final do feito, a Selog sugeriu a procedência da presente representação e a subsequente assinatura do prazo para que a Superintendência Regional de Administração da AGU em Pernambuco promova a anulação do Pregão Eletrônico n.º 2/2021, com todos os atos dele decorrentes, sem prejuízo de proceder à eventual instauração de novo procedimento licitatório, tendo sugerido, ainda, a declaração de inidoneidade pelo prazo de até cinco anos em desfavor da Transit Eletric Locadora de Veículos Ltda. para participar de licitação na administração pública federal ou nos certames promovidos pelos Estados, Distrito Federal e Municípios a partir da aplicação de recursos federais.
5.	Ocorre, todavia, que não subsistiria a necessidade dessa nova declaração de inidoneidade em desfavor da aludida empresa, não apenas porque o item 9.3 do Acórdão 866/2021 teria sido prolatado pelo Plenário do TCU no sentido de " (...) declarar a inidoneidade da Capim Dourado Rent a Car Ltda. e da Poty Rent a Car Ltda. para participarem de licitação na administração pública federal ou nos certames promovidos pelos Estados, Distrito Federal e Municípios a partir da aplicação de recursos federais, durante o período de 3 (três) anos, nos termos do art. 46 da Lei n.º 8.443, de 1992; devendo a referida inidoneidade ser estendida às atuais ou supervenientes pessoas jurídicas constituídas como controladas ou subsidiárias, entre outras formas, a partir da alteração nos estatutos ou contratos sociais com vistas a absorver as atividades das empresas ora condenadas para, assim, burlar indevidamente a presente decretação de inidoneidade", mas também porque, como bem apontado pela unidade técnica, a Transit Eletric Locadora de Veículos Ltda. teria indevidamente participado do Pregão Eletrônico n.º 2/2021 como dissimulada empresa substituta ou sucessora da Capim Dourado Rent a Car Ltda. e da Poty Rent a Car Ltda. para, assim, ilegalmente tentar burlar a originária declaração de inidoneidade prolatada pelo referido item 9.3 do Acórdão 866/2021.
6.	Não por acaso, durante a reunião técnica realizada por videoconferência em 9/2/2022, com a participação de representantes do Gabinete do Ministro-Relator e da Selog, além da administração da AGU, teria ficado assinalada a necessidade de prontamente promover o efetivo cumprimento do aludido item 9.3 do Acórdão 866/2021-TCU-Plenário, tendo a unidade técnica anotado nessa reunião, porém, que, até o presente momento, não subsistiriam os eventuais indícios de irregularidade tendentes a macular os demais atos praticados para a contratação do Grupo 2 no Pregão Eletrônico n.º 2/2021 e, desse modo, o certame poderia prosseguir para o referido grupo.
7.	Estando impossibilitado, todavia, de imediatamente submeter este feito ao Tribunal no presente momento, deve ser deferida a eventual cautelar suspensiva sobre o ato de homologação do correspondente item no certame, nos termos do art. 276 do RITCU, buscando assegurar, com isso, a eficácia da subsequente decisão do TCU para a anulação do respectivo procedimento, até porque a fumaça do bom direito está definida pela subsistência das irregularidades e o perigo na demora também está definido pela necessidade de imediata tomada de decisão pelo TCU.
8.	Em face, portanto, de todos os elementos de convicção até aqui obtidos neste processo, passo a adotar as seguintes medidas:
8.1. determino que, cautelarmente, a Superintendência Regional de Administração da AGU em Pernambuco promova a imediata suspensão de todo o procedimento de homologação do correspondente item no Pregão Eletrônico n.º 2/2021 em prol da Transit Eletric Locadora de Veículos Ltda., com todos os correspondentes atos, nos termos do art. 276 do RITCU, devendo o órgão federal adotar, ainda, as eventuais medidas para a efetiva inscrição do respectivo CNPJ dessa empresa no CEIS, pois a Transit Eletric Locadora de Veículos Ltda. teria buscado indevidamente participar do Pregão Eletrônico n.º 2/2021 como dissimulada empresa substituta ou sucessora da Capim Dourado Rent a Car Ltda. e da Poty Rent a Car Ltda. para, assim, ilegalmente tentar burlar a originária declaração de inidoneidade prolatada pelo item 9.3 do Acórdão 866/2021-TCU-Plenário, informando, no prazo de quinze dias, as providências adotadas, nos termos do art. 276, §3º, do RITCU;
8.2. solicito que a unidade técnica adote as seguintes providências:
8.2.1. informe à Superintendência Regional de Administração da AGU em Pernambuco que, até o presente momento no bojo desta representação, não subsistiriam os eventuais indícios de irregularidade tendentes a macular os demais atos praticados para a contratação do Grupo 2 no Pregão Eletrônico n.º 2/2021 e, desse modo, o certame poderia prosseguir para o referido grupo;
8.2.2. envie a cópia da presente Decisão, com a cópia do parecer da unidade técnica, à Superintendência Regional de Administração da AGU em Pernambuco, para ciência e imediata adoção das medidas cabíveis;
8.2.3. envie a cópia da presente Decisão, com a cópia do parecer da unidade técnica, à Transit Eletric Locadora de Veículos Ltda., para ciência, registrando que a prévia defesa já lhe teria sido oportunizada, mas, a despeito de ter sido regularmente notificada em duas ocasiões (Peças 37, 55, 67 e 70) , a referida empresa apenas compareceu ao feito para promover o pedido de prorrogação de prazo acostado à Peça 52, não tendo apresentado, contudo, a sua eventual manifestação para tentar refutar as irregularidades; e
8.2.4. promova a subsequente devolução do processo ao Gabinete do Ministro-Relator para o pronto julgamento de mérito do feito e a efetiva confirmação da anunciada cautelar suspensiva."
4.	Estando, enfim, o presente processo no Gabinete do Ministro-Relator, foram acostados os seguintes documentos: (i) nova manifestação da Atlanta Locadora de Veículos Ltda. como ora representante (Peça 82) ; (ii) resposta da AGU sobre as medidas adotadas para o cumprimento do item 8.1 da aludida decisão interlocutória (Peças 83-86) ; e (iii) agravo interposto pela Transit Eletric Locadora de Veículos Ltda. (Peça 87) em face da aludida decisão interlocutória, tendo sido conhecido pelo Ministro-Relator, sem o correspondente efeito suspensivo, por meio do Despacho acostado à Peça 90.
É o Relatório.

não há.

Não atuou.

REPRESENTAÇÃO. PREGÃO ELETRÔNICO N.º 2/2021. INDÍCIOS DE FRAUDE À LICITAÇÃO. DILIGÊNCIA. OITIVA PRÉVIA DA EMPRESA. CONSTRUÇÃO PARTICIPATIVA PARA A DELIBERAÇÃO DO TCU. COMPROVADA PARTICIPAÇÃO DISSIMULADA DE EMPRESA LICITANTE COMO SUBSTITUTA OU SUCESSORA DE EMPRESAS JÁ DECLARADAS INIDÔNEAS PELO ACÓRDÃO 866/2021-TCU-PLENÁRIO. DEFERIMENTO DA CAUTELAR SUSPENSIVA. PRESENÇA DOS PRESSUPOSTOS PARA A CONCESSÃO DA REFERIDA CAUTELAR. CONHECIMENTO. PROCEDÊNCIA. REFERENDO À SUSPENSÃO JÁ DEFERIDA PELO MINISTRO-RELATOR. FRAUDE COMPROVADA À SUPERVENIENTE LICITAÇÃO PÚBLICA. EXTENSÃO DA INIDONEIDADE DECLARADA PELO ACÓRDÃO 866/2021-PLENÁRIO. DETERMINAÇÃO. COMUNICAÇÃO.

REPRESENTAÇÃO (REPR)

Secretaria de Controle Externo de Aquisições Logísticas (Selog).

Trata-se de representação, com pedido de cautelar suspensiva, formulada pela Atlanta Locadora de Veículos Ltda. sobre os indícios de irregularidade no Pregão Eletrônico n.º 2/2021 conduzido pela Superintendência Regional de Administração da Advocacia-Geral da União em Pernambuco para a contratação de empresa especializada na prestação dos serviços de locação de veículos, com o motorista, para o transporte de pessoas em serviço, materiais e documentos com vistas a atender às demandas de suas unidades em deslocamentos aferidos por quilômetro rodado (franquia) e por demanda (diária) sob o valor de R$ 6.860.515,20, tendo a previsão de vigência do ajuste em doze meses e a possibilidade de prorrogação até o limite de sessenta meses.
2.	O TCU deve conhecer preliminarmente da presente representação, por atender aos requisitos legais e regimentais de admissibilidade, para, no mérito, assinalar a sua procedência diante dos fundamentos doravante expostos.
3.	Bem se vê que, buscando assegurar a eficácia da subsequente decisão do TCU, foi concedida a cautelar suspensiva por meio da Decisão acostada à Peça 76, promovendo, assim, a imediata suspensão de todo o procedimento de homologação do correspondente item no Pregão Eletrônico n.º 2/2021 em prol da Transit Eletric Locadora de Veículos Ltda., com todos os correspondentes atos, nos termos do art. 276 do RITCU, até porque, como dissimulada sucessora, a aludida empresa já estaria impedida de licitar e contratar com a administração federal, por força do item 9.3 do Acórdão 866/2021-TCU-Plenário.
4.	Ocorre, para tanto, que a fumaça do bom direito restou configurada diante dos indícios de irregularidade no aludido certame, pois, como bem apontado pela unidade técnica, a Transit Eletric Locadora de Veículos Ltda. teria indevidamente participado do Pregão Eletrônico n.º 2/2021 como dissimulada empresa substituta ou sucessora das empresas já declaradas inidôneas pelo item 9.3 do Acórdão 866/2021-TCU-Plenário (Capim Dourado Rent a Car Ltda. e Poty Rent a Car Ltda.) , resultando na indevida homologação do correspondente item no certame.
5.	Já o perigo na demora teria ficado evidenciado, por sua vez, ante a iminência da indevida formalização do termo de contrato, permitindo a subsequente execução contratual com a aludida empresa pela indevida burla à declaração de inidoneidade promovida pelo referido item 9.3 do Acórdão 866/2021-TCU-Plenário.
6.	Bem se vê, ainda, que, a despeito de ter sido regularmente notificada em duas ocasiões (Peças 37, 55, 67 e 70) , a Transit Eletric Locadora de Veículos Ltda. apenas compareceu ao presente feito para promover o pedido de prorrogação de prazo acostado à Peça 52, mas não apresentou a sua eventual manifestação para tentar refutar as aludidas irregularidades pela indevida burla à declaração de inidoneidade promovida pelo item 9.3 do Acórdão 866/2021-TCU-Plenário.
7.	De toda sorte, após a análise final do feito (Peça 73) , a Selog já teria anotado a subsistência da eventual fraude à licitação para, no mérito, assinalar a procedência da presente representação, com a subsequente assinatura do prazo para que a Superintendência Regional de Administração da AGU em Pernambuco promova a anulação do Pregão Eletrônico n.º 2/2021, com todos os atos dele decorrentes, sem prejuízo de proceder à eventual instauração de novo procedimento licitatório, tendo sugerido, ainda, a declaração de inidoneidade em desfavor da Transit Eletric Locadora de Veículos Ltda. para participar de licitação na administração federal ou nos certames promovidos pelos Estados, Distrito Federal e Municípios a partir da aplicação de recursos federais.
8.	O TCU pode incorporar o parecer da unidade técnica a estas razões de decidir, determinando, assim, que a administração pública promova a anulação do procedimento de homologação do correspondente item no Pregão Eletrônico n.º 2/2021 em prol da Transit Eletric Locadora de Veículos Ltda., sem prejuízo, ainda, de declarar a aludida inidoneidade da dissimulada empresa sucessora ou substituta para licitar ou contratar com a administração federal a partir da prolação do item 9.3 do Acórdão 866/2021-TCU-Plenário, diante da presente comprovação sobre a indevida burla à declaração de inidoneidade promovida pelo referido acórdão.
9.	Eis que subsistiria a necessidade de estender a declaração de inidoneidade fixada pelo item 9.3 do Acórdão 866/2021 em desfavor da aludida empresa, não apenas porque o item 9.3 do Acórdão 866/2021 teria sido prolatado pelo Plenário do TCU no sentido de " (...) declarar a inidoneidade da Capim Dourado Rent a Car Ltda. e da Poty Rent a Car Ltda. para participarem de licitação na administração pública federal ou nos certames promovidos pelos Estados, Distrito Federal e Municípios a partir da aplicação de recursos federais, durante o período de 3 (três) anos, nos termos do art. 46 da Lei n.º 8.443, de 1992; devendo a referida inidoneidade ser estendida às atuais ou supervenientes pessoas jurídicas constituídas como controladas ou subsidiárias, entre outras formas, a partir da alteração nos estatutos ou contratos sociais com vistas a absorver as atividades das empresas ora condenadas para, assim, burlar indevidamente a presente decretação de inidoneidade", mas também porque, como bem apontado pela unidade técnica, a Transit Eletric Locadora de Veículos Ltda. teria indevidamente participado do Pregão Eletrônico n.º 2/2021 como dissimulada empresa substituta ou sucessora da Capim Dourado Rent a Car Ltda. e da Poty Rent a Car Ltda. para, assim, ilegalmente tentar burlar a originária declaração de inidoneidade prolatada pelo referido item 9.3 do Acórdão 866/2021-TCU-Plenário, tendo a efetiva comprovação dessa irregularidade ficado evidenciada no presente processo.
10.	O TCU deve no presente processo declarar, então, a inidoneidade da Transit Eletric Locadora de Veículos Ltda. para licitar ou contratar com a administração federal, além dos certames e contratos conduzidos pelos Estados, Distrito Federal e Municípios pela aplicação de recursos federais, durante o mesmo tempo e período de contagem fixados originariamente pelo item 9.3 do Acórdão 866/2021-TCU-Plenário, nos termos do art. 46 da Lei 8.443, de 1992, diante da presente fraude comprovada ao aludido Pregão Eletrônico n.º 2/2021, por ter material e fraudulentamente atuado como dissimulada empresa sucessora ou substituta da Capim Dourado Rent a Car Ltda. ou da Poty Rent a Car Ltda., buscando indevidamente, com isso, burlar a anterior declaração de inidoneidade promovida pelo referido item 9.3 do Acórdão 866/2021-TCU-Plenário em desfavor dessas duas empresas.
11.	De outra sorte, subsistiria a necessidade de determinar que a Superintendência Regional de Administração da AGU em Pernambuco comprove a efetiva anulação do procedimento de homologação do correspondente item no Pregão Eletrônico n.º 2/2021 em prol da Transit Eletric Locadora de Veículos Ltda., devendo o órgão federal adotar, ainda, as eventuais medidas cabíveis para a efetiva inscrição do respectivo CNPJ dessa empresa no Cadastro de Empresas Inidôneas e Suspensas (CEIS) em cumprimento à aludida declaração de inidoneidade, sem prejuízo de informar que não subsistiriam os eventuais indícios de irregularidade tendentes a macular os demais atos praticados para a contratação do Grupo 2 e, desse modo, o certame poderia prosseguir para o referido grupo.
12.	Importante anotar, enfim, que, contra a aludida decisão monocrática sobre a cautelar suspensiva, a aludida empresa teria interposto o seu agravo, tendo ele sido recebido, contudo, sem o eventual efeito suspensivo, nos termos do art. 289 do RITCU, até porque o agravo não poderia paralisar o subjacente efeito da referida cautelar suspensiva, ao passo que, no presente momento, esse agravo pode ser anotado como prejudicado, pois, não permitindo a aplicação do princípio da fungibilidade recursal, tenderia indevidamente a paralisar a atual deliberação de mérito do TCU para a anulação do aludido procedimento de homologação no certame, passando inadequadamente a servir, assim, como ilegal substituto prévio do pedido de reexame a ser eventualmente apresentado ao TCU.
13.	Diante, portanto, de todos os elementos de convicção até aqui obtidos neste processo, o TCU deve conhecer da presente representação para, no mérito, assinalar a sua procedência, referendando a aludida cautelar suspensiva concedida à Peça 76, sem prejuízo, por conseguinte, de já promover no mérito, contudo, a anulação do aludido procedimento de homologação do referido item do certame e a adoção de todas as demais medidas ora anunciadas nestas razões de decidir.
Ante o exposto, pugno pela prolação do Acórdão ora submetido a este Colegiado.
TCU, Sala das Sessões, em 9 de março de 2022.
Ministro-Substituto ANDRÉ LUÍS DE CARVALHO 
Relator